【裁判字號】    91,上更(一),632
【裁判日期】    920729
【裁判案由】    違反商業會計法等
【裁判全文】
臺灣高等法院刑事判決                        九十一年度上更(一)字第六三二號
    上  訴  人
    即  被  告  丙○○
    選任辯護人  黃德賢律師
右上訴人因違反商業會計法等案件，不服臺灣臺北地方法院八十七年度訴字第一八五
八號，中華民國八十八年二月十日第一審判決（起訴案號：臺灣臺北地方法院檢察署
八十七年度偵字第二０九五九號），提起上訴，本院判決如左：
    主  文
原判決撤銷。
丙○○無罪。
    理  由
一、公訴意旨略以：被告丙○○明知其姐即告訴人乙○○並未同意將其所有台北市○
    ○路○段三七五號八樓之四房屋，借予其前妻陳玄（另案判決確定）設立僑益
    興企業有限公司（下稱僑益興公司），並未向告訴人承租，竟因該址告訴人原已
    意，未經告訴人同意，共同偽造告訴人出租前開房屋予僑益興公司之租賃契約，
    並持之向台北市稅捐稽徵處信義分處及台北市政府建設局，申請設立僑益興公司
    ，並於八十七年三月間，申報營利事業所有稅時，偽填「各類所得扣繳及免扣繳
    憑單」，虛偽記載告訴人自僑益公司獲得新台幣（下同）一萬元之租金，均足生
    損害於告訴人及公司登記及稅捐稽徵之正確性。因認被告涉犯刑法第二百十六條
    行使第二百十條、二百十五條文書罪嫌。
二、本件公訴人認被告涉犯右揭罪嫌，要以告訴人之指訴；暨被告亦坦承並未向實際
    向告訴人承租；及證人蔡秀敏證稱：告訴人在國外時，被告曾向伊要告訴人房屋
    之權狀及營利事業登記證、稅單等資料，說要開公司，伊認為其與告訴人係姐弟
    ，就傳真給被告等語為論據。訊據被告堅詞否認右揭犯行，辯稱：我要在台北市
    ○○路○段三七五號八樓之四設立公司有經過告訴人同意，租賃契約書上乙○○
    的印章是她蓋的，租金五千元她說不用給等語。
三、經查：
  (一)被告於1.八十七年四月十六日偵查中供稱：告訴人有同意在她房子上設立僑益興
    公司；是在八十六年九月二十六日去辦公司設立登記；公司執照下來才需要提供
    房屋契約（詳見偵字第六二六０號卷影本第七頁反面、八頁）。2.八十七年十二
    月三十日在原審供稱：八十六年十一月十九日，在信義路四段三七五號八樓之四
    簽租約；因十一月四日公司才申請下來，要在之前簽租約，租約日期就往前寫；
    租金口頭承諾不收，但要代繳所得稅，我有幫她報稅，一萬元租金稅已繳；告訴
    人告我的原因是我前妻陳玄的父親借給告訴人美金五萬元，告訴人時間到不還
    的關係（詳見原審卷第二０頁、二一頁）。3.八十九年三月七日在本院前審供稱
    ：八十六年十一月十六日（十九日）去簽約用的這顆章，後來一月十二日告訴人
    用這顆印章去委任律師，三月二日也有用，表示印章都在她身邊，而且八十六年
    五月她就把房子鑰匙收回去，我亦不能再去拿印章（詳見本院前審卷第一五三頁
    ）。
  (二)告訴人於1.八十八年十月四日在本院前審供稱：我弟弟要設立公司，我不能不幫
    忙他，他本來就有「有里有限公司」，他老婆另在在同一地址設立她自己的公司
    ，我不能未經他們照會就同意，我弟弟還是弄不清楚，今天會變成這樣，我也不
    曉得，丙○○歸丙○○，他老婆歸他老婆（詳見本院前審卷第二八頁）。2.九十
    一年八月二十一日在本院供稱：這份契約不是我寫的，當時被告要在信義路四段
    三七五號八樓之四開公司，我有同意，但沒有寫這份租賃契約；當時他們夫妻有
    給我扣繳憑單，叫我申報個人所得稅（詳見本院卷第二十頁、二一頁）。3.九十
    一年十一月二十六日在本院調查時，問：八十七年偵字第三七一八號詐欺案件妳
    委任應明銓律師的委任狀上面的章是否妳蓋的？答：是我蓋的沒錯。問：這個章
    是否與妳跟僑益興公司簽訂契約書的章是否一樣？答：應該是一樣的。問：這個
    章平時是誰在保管的？答：是我在保管的。問：當時有無說設立新公司要設在妳
    的住處？答：當時有說好公司要設立在我的住處（詳見本院卷第五五至五七頁）
    。
  (三)另案被告陳玄於1.八十七年四月十六日在偵查中供稱：我們寫租賃契約書時，
    告訴人有在場；印章是她拿給我蓋的，契約是在信義路寫的；房屋租賃契約是在
    十一月十九日訂的，因為當天有去稅捐處要領發票，他們說要有租賃契約，所以
    我們才又回來訂約；契約內容只是形式上，我並未付她五千元之租金；是丙○○
    要設立公司的，是用我名義為負責人（詳見偵字第六二六０號卷影本第七頁、八
    頁）。2.八十七年十二月三十日在原審供稱：有約定租金五千元，但不收取，到
    時幫她付稅（詳見原審卷第二二頁反面）。
  (四)證人甲○○即被告之母於八十八年五月十一日於陳玄被訴偽造文書案中，問：
    丙○○有問乙○○可否借其房子設公司？答：有，「美」有同意，因「濱」是其
    帶大、栽培大的。問：僑益興公司本是「濱」要開之公司？答：對，本是丙○○
    要成立之公司之名稱，後來算命先生說男的做不好，才改成這樣。丙○○要設公
    司時，有問乙○○如何設公司，乙○○說找自己、父、母、兄弟姊妹就可以，我
    還問「美」我已幫她為她公司股東，還可以為「濱」的股東，「美」說又不是做
    壞事，而是賺錢（詳見本院前審卷第四四頁、第四五頁）。
  (五)證人黃愛梅即「衡旺」會師師事務職員，於八十八年一月十三日在原審證稱：八
    十六年九月左右，被告有委託我辦理僑益興公司設立登記；房屋租賃契約是申請
    發票時才向被告要（詳見原審卷第七七頁）。
  (六)系爭房屋租賃契約書上使用之乙○○印文，與乙○○與案外人陳和吉因案涉訟（
    臺灣板橋地方法院檢察署八十七年度偵字第一七四號、臺灣臺北地方法院檢察署
    八十七年度偵字第三七一八號）時，分別以八十七年一月十二日、八十七年三月
    二日，持以製作委任狀上蓋用之印文相同，此有上揭租賃契約書及委任狀可稽（
    見八十七年度偵字第一七四號卷第三三頁反面、八十七年度偵字第三七一八號卷
    第四四頁反面、八十七年度偵字第六二六０號卷第二八至三十頁）。
  (七)告訴人於八十六年十一月七日出國後，於八十六年十一月十一日回國，再於八十
    六年十二月十九日出國，此有國人入出境資料查詢名單在卷（詳見原審卷第一一
    四頁）。
  (八)僑益興公司係於八十六年十一月五日核准設立登記，此有公司執照影本在卷（見
    原審卷第五九頁），而申請公司設立登記時並未檢附系爭房屋租賃契約書，此有
    該公司申請設立登記卷可稽（見原審卷第二五至六六頁）。
  (九)僑益興公司八十六年度營利事業所得稅結算申報，業經財政部台北市國稅局查明
    該公司八十六年度營利事業所得稅，係依擴大書審率調整核定，原帳列數結算金
    額為虧損一一、九０九元，如再剔除虛報租金一萬元後，仍為虧損一、九０九元
    ，尚較擴大書審率調整所得額七、五三二元為小，故尚無逃漏稅捐情形，此有該
    局八十八年一月十八日八八財北國稅審核參字第八八００一九四二號函在卷（見
    原審卷第九五頁）。
  (十)八十六年十二月十八日昭興有限公司（法定代理人陳和吉）對告訴人夫婦提出告
    訴，認為乙○○夫婦詐欺美金五萬元，此有上揭八十七年度偵字第一七四號卷可
    憑。
  (十一)綜上：依被告右揭所供，並酌告訴人右揭陳述當時有說好公司要設立在其住處，
    暨另案被告陳玄右揭供詞及證人甲○○右揭證述，可見告訴人應有同意被告將
    僑益興公司設立在告訴人右揭房屋之地址上。再依被告與陳玄均供稱系爭房屋
    租賃契約書簽訂日期是八十六年十一月十九日，暨證人黃愛梅右揭證述房屋租賃
    契約是申請發票時才向被告要等語，並參酌僑益興公司設立登記日期為八十六年
    十一月五日，且該公司申請設立登記時亦尚未檢附房屋租賃契約書，以及右揭告
    訴人之入出境資料顯示告訴人於八十六年十一月十九日仍留在國內等情，可見被
    告所供系爭房屋租賃契約書簽訂日期為八十六年十一月十九日乙節，堪信為真。
    又依告訴人右揭陳稱應明銓律師的委任狀上面的章是其所蓋，而該印章與和僑益
    興公司簽訂契約書的印章是一樣的，且該印章平時是其在保管等情，準此足徵陳
    玄右揭供稱印章是告訴人拿給她蓋的乙節，亦堪信為真。按系爭房屋租賃契約
    書上所蓋告訴人之章既是經由告訴人同意而交給陳玄來蓋上，被告就此自不生
    偽造私文書之犯行。另依被告右揭供稱告訴人有口頭承諾不收租金，暨陳玄右
    揭供稱契約內容只是形式上，並未付告訴人租金等情，可見當時被告夫妻與告訴
    人簽訂系爭房屋租賃契約，有關每月租金五千元之記載確與事實不符。惟依被告
    右揭供稱其要代繳租金所得稅及告訴人右揭陳稱當時被告夫妻有將扣繳憑單交給
    告訴人叫其申報個人所得稅等語，可見告訴人形式上會有租金收入，其應申報租
    金所得稅，但係約定由被告代為支付，由此可見系爭房屋租賃契約書上每月租金
    五千元之記載，並不足生損害於告訴人之權益。復依右揭財政部台北市國稅局查
    明該僑益興八十六年度營利事業所得稅，係依擴大書審率調整核定，原帳列數結
    算金額為虧損一一、九０九元，如再剔除虛報租金一萬元後，仍為虧損一、九０
    九元，尚較擴大書審率調整所得額七、五三二元為小，故尚無逃漏稅捐情形，由
    此可見系爭房屋租賃契約上有關係租金之不實記載，亦不生影響國家之稅收。是
    被告之行為亦與刑法第二百十五條之構成要件不合。又商業會計法之商業會計憑
    證，分為原始憑證及記帳憑證，所謂原始憑證，係指證明事項之經過，而為造具
    記帳憑證所根據之憑證。至記帳憑證則係指證明處理會計事項人員之責任而為記
    帳所根據之憑證而言，此觀諸商業會計法第十五條之規定自明。惟所得稅扣繳義
    務人依所得稅法第八十九條第三項或同法第九十二條規定，填發免扣繳憑單或扣
    繳憑單，旨在使稅捐稽徵機關蒐集及掌握課稅資料，以利稅徵稽徵。則租賃所得
    扣繳暨免扣繳憑單，係證明全年度支付租賃對價及代為扣繳綜合所得稅額之情形
    ，為徵、繳雙方課徵與申報綜合所得稅之依據，其既非造具記帳憑證所根據之憑
    證，亦非證明處理會計事項人員之責任而為記帳所根據之憑證，自難認屬商業會
    計法第十五條第一款所規定之商業會計憑證。原審認系爭告訴人名義之八十六年
    度各類所得扣繳暨免扣繳憑單係商業會計法上所稱之內部原始會計憑證，而就被
    告與陳玄共同製作不實之扣繳暨免扣繳憑單之行為，論處上訴人共同商業負責
    人，以明知不實事項而填製會計憑證罪刑，其適用法則亦有未合。
四、綜上所述，可見被告被訴之犯罪事實，要屬不能證明。原審未予詳審，遽為被告
    有罪之判決，自有未合。被告上訴指摘原審判決不當，請求撤銷改判為有理由，
    自應由本院撤銷原審判決，改為諭知被告無罪之判決。
據上論斷，應依刑事訴訟法第三百六十九條第一項前段、第三百六十四條、第三百零
一條第一項前段，判決如主文。
本案經檢察官彭坤業到庭執行職務。
中      華      民      國    九十二    年      七      月    二十九    日
                              臺灣高等法院刑事第二十四庭
                                  審判長法  官  陳  貽  男
                                        法  官  李  世  貴
                                        法  官  陳  憲  裕
右正本證明與原本無異。
檢察官如不服本判決應於收受送達後十日內向本院提出上訴書狀，其未敘述上訴之理
由者並得於提起上訴後十日內向本院補提理由書（均須按他造當事人之人數附繕本）
。
                                        書記官  劉  育  妃
中    華    民    國      九十二  年       七       月      二十九      日


司法院資訊處製作；財團法人民間司法改革基金會備份。
